臺灣高等法院臺中分院民事判決　九十三年度上國字第六號
　　　上　訴　人　合作金庫銀行股份有限公司中興分行
　　　法定代理人　丁○○
　　　訴訟代理人　甲○○
　　　　　　　　　乙○○
　　　法定代理人　戊○○
　　　訴訟代理人　丙○○
右當事人間國家賠償事件，上訴人對中華民國九十三年八月十日臺灣臺中地方法院九
十三年度國字第八號第一審判決提起上訴，本院於九十四年二月二十二日言詞辯論終
結，判決如左：
      主      文
上訴駁回。
第二審訴訟費用由上訴人負擔。
      事實及理由
一、上訴人起訴主張：訴外人羅志松於民國九十二年一月間，持偽造之訴外人林讚壽
    身分證，向被上訴人申請補發林讚壽所有坐落台中縣大肚鄉○○○段蔗廓小段一
　　０七之四七地號、暨其上建號二九０五建物（門牌號碼台中縣大肚鄉○○路○段
　　二七六號）之所有權狀，惟被上訴人於審核時竟未發現該身分證係偽造，而補發
　　給所有權狀，致羅志松以該偽造之所有權狀，冒林讚壽之名，於九十二年三月五
　　日分別填寫金額各為新台幣（下同）二百五十萬元，及五十萬元之「消費者貸款
　　申請書」向上訴人貸款，並提出該所有權狀予上訴人用以證明其權利。嗣於九十
　　二年三月十一日向上訴人辦理抵押權設定登記，設定最高限額抵押權三百萬元，
　　上訴人因信賴被上訴人所發之所有權狀，乃於九十二年三月十二日核貸二百五十
　　萬元，羅志松領出二百四十七萬三千一百九十七元，嗣於九十二年三月十八日真
　　正之土地所有權人林讚壽發現所有之土地及建物遭人設定抵押權，遂向警察機關
　　報案，並持報案證明單請求上訴人塗銷該抵押登記，台中縣政府亦於九十二年六
　　月六日召集相關單位開會決議，認該設定登記申請書、及設定契約書，均非真正
　　所有權人林讚壽所簽名蓋章，設定之抵押權應依土地登記規則第一百四十四條第
　　一項規定予以塗銷，上開抵押權登記乃辦理塗銷完畢，至羅志松涉犯偽造文書及
　　詐欺等案件，現由台中地檢署偵辦中（九十二年偵字第一０二四七號）。按公務
　　員執行職務行使公權力時，因故意或過失不法侵害人民自由或權利者，國家應負
　　損害賠償責任。公務員怠於執行職務，致人民自由或權利受損害者，亦同。因登
　　記錯誤遺漏或虛偽致受損害者，由該土地機關負損害賠償責任。國家賠償法第二
　　條第二項、及土地法第六十八條第一項定有明文。上訴人認羅志松持偽造之林讚
　　壽身分證正本，並檢附偽造之身分證，向被上訴人申請補發系爭土地及建物權狀
　　補給登記，被上訴人未發現該身分證係偽造，誤為補發所有權狀，應屬錯誤之登
　　記，自有過失，上訴人係因信賴被上訴人所發給之權狀，而同意設定抵押貸款予
　　冒名林讚壽之羅志松，上訴人自得請求國家賠償，而上訴人於九十三年一月二日
　　請求被上訴人賠償，被上訴人卻以九十三年一月二十九日清地登字第０９３００
　　０２０２３號函拒絕賠償，爰依上開法律請求權請求被上訴人賠償等語。
二、原審駁回上訴人之訴及其假執行之聲請。上訴人不服原判決，提起本件上訴，於
    本院聲明，求為判決：
    (一)原判決廢棄。
    (二)被上訴人應給付上訴人二百五十萬元，及自九十三年一月二十九日起至清償日
      止，按年息百分之五計算之利息。
    (三)願供擔保，請准宣告假執行。
    並補充陳述稱：
    依內政部所頒之行政命令「加強防範偽造土地登記證明文件注意事項」第四條規
    定，登記機關指定核對簽證之人員，應確實查核身分，而被上訴人職員林素蘋之
    審核實有過失，茲述如下：九十二年五月九日第一次偵訊筆錄，偵查員問如何
    審核文件？答：核對當事人身分證上相片和前來辦理之申請人相同者即辦理補發
    等語。九十二年五月三十日第一審訊問筆錄，法官問為何沒發現身分證係偽造
    ？答：有用螢光燈掃瞄證件，且因他本人有來，故不知證件是偽造等語，可證其
    未盡善良管理人之審核責任。九十三年七月十三日訊問筆錄，林稱：當時該男
    子所拿出來的身分證相同且有鋼印等語，其僅以鋼印認定真偽，顯未確實核對身
    分。又被上訴人送達之處所為台中縣龍井鄉○○路○段二七六號，因林讚壽戶籍
    設於龍井鄉○○路新庄仔巷六八之三號，該處無人居住而退回台中港郵局招領，
    再由歹徒至郵局領取，故被上訴人之送達顯違反上開規定。縱使領取書狀之方式
    有多種，惟被上訴人僅選擇郵寄送而未依職權裁量通知當事人親自領取，蓋若通
    知當事人領取，即可發現偽造之事實，自屬裁量瑕疵。另被上訴人之職員林素蘋
    所為核發程序係行使公權力，其對於書狀補給依法應送達林讚壽之住所，惟卻選
    擇住所以外之處所，送達顯不合法，復於審核歹徒之偽造身分證有過失，其對身
    分證件之審核負有專業人士之注意義務，本件土地及建物所有權狀之核發，因被
    上訴人未盡到善良管理人之注意義務，致上訴人受有損害，兩者間有因果關係，
    自有國家賠償法第二條規定之適用。
三、被上訴人則以：一被上訴人登記並無錯誤、遺漏或虛偽：本件之書狀補給登記案
    ，檢附之文件齊全，不法人士持偽造身分證親自到場，被上訴人承辦員依規定程
    序核對身分，並請申請人簽名及加按指模。因不法人士所持身分證真假難辦，承
    辦人員實難以查其瑕疵，經審理無誤准予公告，並以掛號方式郵寄通知所有權人
    林讚壽，通知之住址為土地登記謄本及身分證上所載相同之臺中縣龍井鄉○○村
    ○○路新庄仔巷六八之三號。嗣被上訴人向郵局查證，台中港郵局傳真給本所之
    投遞簽收清單影本，亦有林讚壽蓋章之簽收紀錄，足證被上訴人不知不法人士之
    身分證係偽造、亦不可能知道。從而書狀補給登記，被上訴人准予登記之原因係
    第三人之詐術行為所致，上訴人自無依土地法第六十八條規定請求賠償之餘地。
    二損害之發生應可歸責於上訴人：上訴人主張因信賴被上訴人發給之所有權狀而
    核貸於不法人士，但查權狀上之登載內容僅為表示土地登記簿之登記狀態，並不
    能以某人持有林讚壽之權狀，即推定其為林讚壽，上訴人核貸過程有疏失。三被
    上訴人之准予書狀補給登記與上訴人之損害無因果關係：損害之發生，係由於登
    記錯誤、遺漏或虛偽之結果，兩者間具有客觀的相當因果關係，始能成立賠償責
    任。上訴人主張因信賴被上訴人補發之權狀致生損害，事實上被上訴人准予補發
    權狀之登記與上訴人之損害並無因果關係，不法人士亦可持所竊取林讚壽原有之
    權狀並持偽造身分證向上訴人貸款，故被上訴人所為上開之書狀補給登記與上訴
    人之損害並無因果關係，抵押權登記亦與上訴人之損害無因果關係，上訴人之損
    害係因不法人士施詐術所致，被上訴人並無國家賠償法第二條第二項所定之故意
    、過失不法行為等語置辯。
四、被上訴於本院聲明，求為判決：上訴駁回。
    並補充陳述稱：
    否認通知程序違法，茲述如下：否認上訴人指被上訴人書狀補給通知函住址為
    「龍井鄉○○路○段二七六號」，被上訴人係依權狀記載之地址即「龍井鄉○○
    路新庄仔巷六八之三號」送達。依行政程序法第六十八條之規定，被上訴人之
    通知函交由郵政機關送達合乎規定，且被上訴人亦依同法第六十八條第三項但書
    規定以掛號方式郵寄，足證被上訴人通知程序合法。上訴人泛言被上訴人有過失
    ，惟未具體舉證明之。被上訴人依土地登記規則第一百五十五條規定通知登記名
    義人，且於公告期滿無人提出異議後，准予登記補給權狀之行政處分並無違誤。
    另上訴人對被上訴人無法辨識身分證真偽，上訴人始終未具體指出身分證之何部
    分能查出係偽造，卻僅泛言被上訴人有過失，況上訴人之核貸人員亦具專業知識
    ，亦不能查明該身分證係偽造，又何以得此由苛求被上訴人等語。
五、查上訴人主張訴外人羅志松於九十二年一月間持偽造之訴外人林讚壽身分證，向
    被上訴人申請補發林讚壽所有上開土地暨建物所有權狀，被上訴人補發上開土地
    暨建物所有權狀後，羅志松持該補發所有權狀，冒林讚壽之名，於九十二年三月
    間向上訴人辦理抵押貸款，設定最高限額抵押權三百萬元，上訴人並核貸二百五
    十萬元，嗣真正土地所有權人林讚壽發現上情，請求上訴人塗銷該抵押權登記，
    該抵押權登記已塗銷確定，上訴人以其受有損害，於九十三年一月二日請求被上
    訴人應予國家賠償，惟遭被上訴人拒絕等情，業據上訴人提出偽造之林讚壽國民
    身分証、補發之上開土地暨建物所有權狀、貸款申請書、土地暨建物登記謄本、
    收入傳票、收入明細表、抵押權塗銷同意書、及被上訴人九十三年一月二十九日
    清地登字第０９３０００２０２３號函附之拒絕賠償理由書等件為証，並為被上
    訴人所不爭執，堪信上訴人上開之主張為真實。惟上訴人主張被上訴人未盡善良
    管理人之審核責任，未能辨別該國民身分證係屬偽造，而補發上開所有權狀；又
    領取權狀之通知係送達於台中縣龍井鄉○○路○段二七六號，並非依權狀所載林
    讚壽之地址台中縣龍井鄉○○路新庄仔巷六八之三號為送達，該送達顯不合法，
    上訴人因而受有損害，依國家賠償法第二條規定，被上訴人應負損害賠償責任等
    語，則為被上訴人所否認，並以上詞置辯。
六、按國家賠償法第二條第二項所定之國家賠償責任，係以公務員於執行職務行使公
    權力時，有故意或過失不法侵害人民自由或權利之行為、或怠於執行職務，致人
    民自由或權利遭受損害者，且該行為與損害之發生，有相當因果關係為要件。苟
    有該行為，惟衡諸通常情形，不致發生此項損害，應認無相當因果關係；又如行
    為與行為後所生之條件相競合而生結果，倘二者無必然結合之可能，則行為與結
    果，仍無相當因果關係之可言（最高法院九十二年台上字第二三六九號判決參照
    ）。因之；被上訴人是否應負本件國家賠償責任，應先審究被上訴人所屬公務員
    於執行職務行使公權力時，有無故意、過失、或怠於執行職務之情事，如有此等
    情事，而不法侵害人民自由或權利、或致人民自由或權利遭受損害，且有相當因
    果關係者，始足當之；惟公務員執行職務，苟無故意、過失、或怠於執行職務之
    情事，即無須再審酌行為與損害間有無相當因果關係，縱人民自由或權利遭受不
    法侵害而受有損害者，亦與國家機關無涉。上訴人主張訴外人羅志松持偽造之訴
    外人林讚壽身分證，向被上訴人申請補發上開土地暨建物所有權狀時，被上訴人
    未盡善良管理人之審核責任，未能辨別該國民身分證係屬偽造，而補發上開所有
    權狀；又領取權狀之通知係送達於龍井鄉○○路○段二七六號，並非依權狀所載
    之林讚壽之地址龍井鄉○○路新庄仔巷六八之三號為送達，該送達顯不合法，被
    上訴人自應負國家賠償責任等語。按土地所有權狀或他項權利證明書損壞或滅失
    ，應由登記名義人申請換給或補給。申請土地所有權狀或他項權利證明書補給時
    ，應由登記名義人敘明其滅失之原因，檢附切結書或其他有關證明文件，經登記
    機關公告三十日，並通知登記名義人，公告期滿無人提出異議後，登記補給之。
    又申請登記時，登記義務人應親自到場，提出國民身分證正本，當場於申請書或
    登記原因證明文件內簽名，並由登記機關指定人員核符後同時簽證。土地登記規
    則第一百五十四條、第一百五十五條第一項、及第四十條第一項定有明文。經查
    被上訴人所屬公務員即辦理系爭權狀補發人員林素蘋於原審証稱：當時自稱林讚
    壽男子，就是身分證照片上之人，該男子持身分證正本，其上蓋有鋼印，大小、
    記載內容均與一般身分證相同，也蓋有鋼印，看不出有什麼問題，其向該男子詢
    問身分證號碼、出生年月日、地址等項，均與身分證上載相符，也與登記簿謄本
    上所有權人資料相符，其並要求該男子簽名按指印，書狀補發程序係由該男子提
    出書狀補給申請書、身分證正本、切結書、規費收據，身分證正本，經核對、審
    查結果無誤後，准予公告，並依土地登記謄本及身分證上地址即台中縣龍井鄉○
    ○村○○路新庄仔巷六八之三號，以郵局掛號通知林讚壽，於公告期滿即准予登
    記於登記簿上，並發給新權狀等語甚詳（見原審卷第九十五頁），並有被上訴人
    提出之系爭書狀補發申請書、地政規費收聯單、林讚壽國民身分証、書狀滅失切
    結書、指紋卡片、權利書狀補發登記公告、及掛號函件執據等件在卷可資佐証（
    見同上卷第四十九至六十二頁），本院核對上開資料，被上訴人所屬公務員林素
    蘋於辦理系爭權狀補發程序，確與與上開規定相符，並無不合規定之處。又訴外
    人羅志松持偽造之林讚壽身分證申請補發系爭權狀，其上之身分證號碼、出生年
    月日、及住址均與登記謄本記載之內容相符，該偽造之身分証大小、記載內容亦
    與登記謄本內容相符，且蓋有鋼印，因其上之相片已被羅志松冒貼自己之相片，
    羅志松又親至前往辦理，衡諸此情，除非承辦員認識林讚壽本人，否則何能得悉
    該身分証係屬偽造，林素蘋既已盡上開核對程序，難認有何疏失可言；又上訴人
    於本院調查中亦自認羅志松本人持偽造之林讚壽國民身份證申辦貸款時，其亦無
    法辨別該國民身份證是偽造的等語（見本院卷第二十五頁），按上訴人亦為核貸
    專業人員，依貸款作業手續，亦需確實核對身分証件，查核是否為本人始能放貸
    ，而上訴人亦未能辨識該身分証係屬偽造，如何能証明被上訴人有未盡審核之責
    ，致未能辨別該國民身分證係屬偽造，而認被上訴人有過失。被上訴人所屬公務
    員既已依上開規定程序核對身分等資料，應認已盡審核責任，難認被上訴人未盡
    審核責任。又依上開權利書狀補發登記公告、及掛號函件執據所示，被上訴人通
    知補發書狀之送達，係依法送達林讚壽國民身分証及登記謄本上載之住所，即台
    中縣龍井鄉○○路新庄仔巷六八之三號，並非上訴人指稱之台中縣龍井鄉○○路
    ○段二七六號，該送達亦無不合法之處。因之；被上訴人所屬公務員於執行此項
    換發系爭權狀之職務行為，並無故意、過失、或有怠於執行職務之情事，上訴人
    依國家賠償法第二條第二項規定請求被上訴人賠償，即無理由，不應准許。
七、至上訴人主張羅志松持偽造之林讚壽身分證正本，並檢附偽造之身分證，向被上
    訴人申請補發系爭土地及建物權狀補給登記，被上訴人未發現該身分證係偽造，
    誤為補發所有權狀，應屬錯誤之登記，依土地法第六十八條第一項規定，亦應負
    損害賠償責任等語。按因登記錯誤遺漏或虛偽致受損害者，由該土地機關負損害
    賠償責任。土地法第六十八條第一項前段固有明文。惟所謂登記錯誤或遺漏，係
    指登記事項與登記原因證明文件所載之內容不符或應登記事項而漏未登記者而言
    。土地登記規則第十三條亦有明文。查被上訴人所屬公務員依上開規定補發權狀
    ，既已依法核對林讚壽國民身分證，均與登記謄本所載內容相符，始為該補發登
    記，已如前述，即難認該登記與登記原因證明文件所載之內容有何不符之情事，
    自無所謂登記錯誤可言，上訴人依此規定，請求被上訴人應負登記錯誤之損害賠
    償，亦與法未合。
八、綜上所述；上訴人依國家賠償法第二條第二項國家賠償、及土地法第六十八條第
    一項前段登記錯誤損害賠償法律關係，訴請被上訴人應給付二百五十萬元，及自
    九十三年一月二十九日起至清償日止，按年息百分之五計算之利息，為無理由，
    其假執行之聲請亦失所依附，原審為上訴人敗訴之判決，及駁回假執行之聲請，
    並無不合，上訴意旨猶執詞指摘原判決不當，求予廢棄改判，為無理由，應予駁
    回。
九、本案事實已臻明確，兩造其餘攻擊防禦方法，不足以影響本判決結果，爰不一一
    論述，併此敘明。
據上論結：本件上訴為無理由，依民事訴訟法第四百四十九條第一項、第七十八條，
判決如主文。
中　　　華　　　民　　　國　　九十四　　年　　　三　　　月　　　八　　　日
~B1民事第四庭審判長法　官　黃斐君
~B2　　　　　　　　法　官　張鑫城
~B3　　　　　　　　法　官　張浴美
右為正本係照原本作成。
如對本判決上訴，須於收受判決送達後二十日內向本院提出上訴書狀，其未表明上訴
理由者，應於提出上訴後二十日內向本院提出上訴理由書(須按他造人數附具繕本)。
上訴時應提出委任律師為訴訟代理人之委任狀。具有民事訴訟法第四百六十六條之一
第一項但書或第二項之情形為訴訟代理人者，另應附具律師及格證書及釋明委任人與
受任人有該條項所定關係之釋明文書影本。
~B　　　　　　　　書記官　謝雅惠
中　　　華　　　民　　　國　　九十四　　年　　　三　　　月　　　九　　　日
                                                                        Ｂ
